【裁判字號】    88,重訴,2034
【裁判日期】    891122
【裁判案由】    損害賠償
【裁判全文】
臺灣臺北地方法院民事判決  八十八年度重訴字第二○三四號
    原      告    甲○○
    訴訟代理人    趙建華  律師
    複  代理人    李慧珠  律師
    被      告    乙○○  住台北縣五股鄉○○路○段一八九巷廿八之一號十六樓
    訴訟代理人    葉海萍  律師
                  蘇美玲  律師
    被      告    吳縵君  原住台北縣深坑鄉○○段平埔三一一巷七號九樓
                          現.
右當事人間損害賠償事件，本院判決如左：
    主    文
被告吳縵君應給付原告新台幣陸佰捌拾萬元，及自民國八十九年十月廿七日起至清償
日止，按年息百分之五計算之利息。
原告其餘之訴駁回。
訴訟費用由被告吳縵君負擔二分之一，餘由原告負擔。
本判決第一項於原告以新台幣貳佰貳拾陸萬陸仟元為被告吳縵君供擔保後，得假執行
。
原告其餘假執行之聲請駁回。
    事    實
一、原告方面：
    (一)聲明：
      １被告應連帶給付原告新台幣陸佰捌拾萬元及自起訴狀繕本送達最後被告之翌
        日起，按年息百分之五計算之利息。
      ２願供擔保，請准宣告假執行。
    (二)陳述：
      １被告吳縵君（原名吳縵瑤，民國八十八年四月十三日改名）向原告子燕借
        款新台幣（下同）陸佰捌拾萬元，指定匯入被告乙○○在世華銀行忠孝分行
        00000000000號帳戶，該筆款項係由原告委託其夫饒章惇支付，
        饒章惇以其名義匯出。本件起訴前，饒章惇以其本人名義對乙○○之財產聲
        請假扣押，嗣發覺借貸關係之當事人有誤，撤回其假扣押之聲請，由原告以
        借貸關係當事人之身分，聲請假扣押，合先敘明。
      ２八十七年六月十九日，吳縵君以其經營之惠比有限公司亟需資金證明為由，
        商請原告助其渡過難關，要求借用陸佰捌拾萬元，並指定將金錢匯入乙○○
        之上開帳戶內。吳縵君借款時言明，三天內即由該帳戶所有人原額歸還。由
        於吳縵君之前以同樣理由向原告借錢，且亦交待將款項匯予乙○○，是原告
        乃按往例將錢匯入。原告因吳縵君逾期未返還借款，即質問吳縵君原委，吳
        縵君始承認之前向原告及其他人之借款，皆係事先與乙○○商議，由吳縵君
        以需要資金證明為由，以乙○○為其作帳之名義借款，若借款之人查詢，乙
        ○○即偽稱代其作帳答覆，事實上乙○○並無為其作帳。八十七年六月十九
        日被告二人亦再以同樣手法，誘原告借予吳縵君款項，惟乙○○收取匯款後
        ，並未交予吳縵君而侵吞入己，吳縵君自承亦受害。上開事實，除吳縵君親
        口承認外，另八十七年三月廿三日、廿四日，被告二人亦以相同方法詐取款
        項，有顏美幸、石建平可證，足見被告詐欺行為屬實。
      ３按詐欺行為係不法行為，被告二人協議對原告為之，使原告信其為真，致借
        其金錢，顯係以不法行為侵害原告之財產，依民法第一百八十四條第一項、
        第一百八十五條第一項之規定，應負損害賠償責任。乙○○以吳縵君避匿行
        縱未到庭答辯，矢口否認其共同侵權行為之事實，無非意圖卸責而已。乙○
        ○之詐欺犯行，亦經檢察官提起公訴，雖法院判決無罪，惟該無罪之判決所
        陳之理由及認事用法均不符經驗法則，誠難令人信服。查刑事訴訟法程中所
        認定之事實，非當然有拘束民事判決之效力，最高法院卅八年穗上字第八七
        號著有判例，職是乙○○關於詐欺罪嫌無罪之刑事判決，實不足以證明其無
        詐欺之侵權行為。
      ４次按無法律上之原因而受利益，致他人受損害者，應返還其利益，民法第一
        百七十九條定有明文。本件原告與乙○○素不相識，此為其所承認之事實，
        原告所以匯款與乙○○，係因吳縵君之指示，而吳縵君向原告借款逾期未還
        原告，亦在八十七年六月下旬當面催討，惟吳縵君堅稱係乙○○於收受原告
        之匯款後，不但未交付，且拒絕返還原告，其更未同意原告所匯款項與二人
        間之債權債務交互計算抵沖，所謂以向原告所借之金錢清償所謂積欠乙○○
        之債務云云，純屬虛妄。乙○○無法律上之原因直接收受原告之金錢，顯屬
        不當得利，並致原告受有損害，依上揭規定，乙○○應返還之。
      ５乙○○雖稱原告之匯款，係吳縵君返還其債務，惟該陸佰捌拾萬元，係直接
        由原告處取得，非吳縵君所有，此亦為乙○○確知之事實，若吳縵君允諾以
        原告之匯款抵償，則吳縵君所允諾之證據何在？乙○○主張此有利之事實，
        依舉證責任規定，應由其舉證證明之。矧乙○○自稱吳縵君積欠其巨額債務
        云云，全係其片面之詞，迄未獲得吳縵君本人證實，縱被告二人間確有金錢
        往來，但彼此間之債權債務如何，誰欠誰金錢，尚無明證，殊無以乙○○持
        有匯款單據、銀行存款提領單即可認定其主張屬實。蓋匯款與吳縵君，亦很
        可能為還吳女金錢或其他用途，而向銀行提領之現款，其去向更有多種可能
        ，乙○○除其片面之詞外，有何證據證明係借與吳縵君？
      ６乙○○既與原告間先前無債權債務存在，其收受原告之匯款，縱事先受吳縵
        君之囑託，唯乙○○承認並未將款項交與吳縵君，而吳縵君早在八十七年六
        月廿二日即應將同額之金錢返還原告，且吳縵君亦稱迭次請求乙○○匯還逐
        筆款項，迺乙○○拒絕之，嗣經原告直接請求其返還時，始以吳縵君欠其金
        錢為藉口，主張該匯款係吳縵君向原告借來清償其債務云云，卻又無法證明
        吳縵君確有積欠其金錢債務之事實，以及確係有向原告借錢避債之意思及行
        為之事實，乃恣意將原告之匯款侵占入己，若非不當得利，寧有其他？
    (三)證據：提出中國信託商業銀行匯款回條一張、資金證明合約書一張、臺灣臺北
      地方法院檢察署八十八年度偵字第一四八三八號檢察官不起訴處分書一份、聲
      請上訴狀一份、同上檢察署八十八年度偵字第一二二四五號檢察官起訴書一份
      為證，並聲請訊問證人顏美幸、石建平、林淑美，復聲請本院向世華銀行查詢
      於八十七年三月廿四日以金融卡轉帳之人並請訊問該人。
二、被告方面：
    (一)被告吳縵君未於言詞辯論期日到場，亦未提出書狀作何聲明或陳述。
    (二)被告乙○○部分：
      １聲明：
        (1)駁回原告之訴及假執行之聲請。
        (2)如受不利之判決，請准供現金或等額之台北國際商業銀行汀州分行可轉讓
          定期存單供擔保後，免為假執行。
      ２陳述：
        (1)原告之夫饒章惇，就系爭陸佰捌拾萬元匯款之事，曾於八十八年四月九日
          以債權人及受害人之身分，向法院聲請假扣押被告之財產，經被告聲請限
          期起訴後，又改由原告以同一事由聲請假扣押，並提起本訴，前後不一。
          該款係饒章惇所匯，並不能證明其配偶即原告之權利受有侵害，原告自應
          先舉證證明其究有何權利受侵害，合先敘明。
        (2)被告係大專藥學系畢業，擁有藥劑師資格，現在黃志勳診所擔任健保藥師
          ，家庭環境甚佳，絕無涉入詐欺犯行之可能。被告係於八十三年十月間，
          因至台北市○○街「惠比的店」購買服飾，而認識該店負責人吳縵君，其
          後隨著至該店消費次數之增加，與吳女愈趨熟識，約在八十四年六月間，
          吳女以其進口服飾須錢週轉為由，開始向被告調錢，被告見其經營該服飾
          店頗為認真，為人亦誠懇，認應無問題，遂以自己之房屋向銀行貸款貳佰
          萬元，並另向自己之繼母林素珠調得貳佰萬元，合計借其肆佰萬元，約定
          之月息為一分半。吳女初期均有借有還，利息亦準時給付，被告自對之頗
          為信任，雙方間之借貸金額乃陸續增加，此有被告及被告之繼母林素珠先
          後多次匯款予吳女之匯款回條聯可證，亦有被告依吳女指示匯款貳拾柒萬
          捌仟零拾元予其母親吳陳秀子之銀行存摺明細可證，至八十七年初，因
          吳女付息開始有拖延之現象，被告開始催其還款，吳女於八十七年三月二
          十三日及二十四日，合計匯還伍佰拾捌萬元至被告世華商銀忠孝分行0
          0000000000帳號內，惟吳女翌日即要求被告再將該款還借予伊
          ，被告當時仍對其頗為信任，乃答允其事，吳女乃親筆填妥匯款單後，分
          別將佰萬元匯給原告、伍拾伍萬壹仟貳佰元匯給石建平、壹佰捌拾萬元
          匯給吳女之母親吳陳秀子，差額貳萬捌仟捌佰元，被告以現金交給吳女，
          合計為伍佰拾捌萬元。嗣後，被告之生母陳貴參得知被告借錢予吳女之
          事，極為反對其事，被告乃再向吳女催還借款，迄至八十七年六月間，吳
          縵君合計積欠被告之數額為捌佰伍拾萬元，吳女乃於八十七年六月十九日
          囑其友人饒章惇匯還陸佰捌拾萬元至被告上開帳號內，兩天後，吳女又要
          求將該款還借予伊，被告未再答允續借，迄同月二十五日，吳女為收回伊
          以前借貸時交付被告之支票及本票，親筆書立憑據一張，其中明載吳女尚
          欠被告壹佰柒拾萬元，被告目前仍持有女簽發之面額貳佰萬元本票一張，
          吳女目前已倒債，不知去向，被告實亦為吳縵君倒債之被害人甚明。
        (3)被告於八十八年四月中旬突然收到假扣押裁定，得知饒章惇以詐欺為由聲
          請扣押被告之銀行存款，饒某於其聲請狀中稱被告謊稱自己係會計師，夥
          同吳縵君以需存款證明為詞，騙伊匯款陸佰捌拾萬元云云，殊令被告震驚
          ，被告與饒某素不相識，根本未見過其人，何來謊稱自己係會計師？嗣改
          由原告聲請假扣押，其聲請狀中亦稱被告對其謊稱會計師云云。查八十七
          年六月十九日匯款之前，被告與原告亦不相識，為原告所自認，被告如何
          能對其施用詐術行為，殊屬不可思議。原告為逼迫吳縵君還錢，曾對吳女
          提出詐欺罪之告訴，並將被告併列為共同被告，原告於該案偵訊中自承伊
          曾先後三次借款予吳縵君，均匯入被告之帳戶內，即八十六年十一月二
          十日以饒林雲、饒森雲名義匯入壹佰貳拾萬元、八十七年三月二十四日
          匯入佰萬元、饒章惇於八十七年六月十九日匯款陸佰捌拾萬元。原告
          於偵訊中並自承其於三次借款時，均曾先打電話給被告查詢，被告自稱係
          會計師，要為吳女作資金證明云云。惟原告同時坦承前二筆借款，吳女已
          全數還清，只有第三筆之陸佰捌拾萬元尚未清償，實不合情理，蓋該前二
          借款金額合計肆佰貳拾萬元，亦非小數，既有完全受償，顯非詐欺甚明，
          被告有何理由冒充會計師呢？再者，原告於該案陳稱所知被告電話號碼為
          00000000，此為馮子強診所之電話，被告在該診所係擔任藥劑師
          ，並不直接接聽電話，故若有來電必係其他人員接聽，接聽時必先表明：
          「馮子強診所，您好」，原告焉有可能不知被告係在診所工作之人，而非
          會計師？實則，上開三次匯款期間，僅於第二次即八十七年三月二十四日
          匯還被告伍佰拾捌萬元時，曾有一男一女分別打電話給被告以確認匯款
          帳戶號碼無誤，此二人並未自報姓名，故被告不知原告是否為其中一人，
          此二人絕對未曾查問被告是否為會計師，原告係在第三筆匯款過後約兩個
          月，才自報姓名打電話至上開診所詢問被告是否為會計師，被告當場否認
          其事。原告借款與吳女，其信賴及查證之對象應係吳女本人，至於吳女所
          指示之匯款帳戶單純僅係其交付借款之方法，不可能係其信賴及徵信之對
          象，渠竟會打電話至「馮子強診所」查證被告是否為吳女作帳，是否為「
          會計師」，殊屬有悖於情理，又如確有徵信、查證，亦理應親自到被告「
          作帳處所」查證，豈係草率的以電話中聊聊數語即可完成查證？原告既稱
          與被告素不相識，被告對其即與陌生人無異，渠又怎能布電話中相信一個
          陌生人所說？尤甚者，資金證明一般應係當事人出示自己在銀行帳戶之金
          錢為證，豈有將錢匯入作帳之會計師帳戶內為證之理？此外，原告亦未舉
          證以實其說，並不足採。
        (4)吳縵君即使係向被告借錢，亦經常係以其經營成衣生意，須錢作資金證明
          或須錢週轉為理由，事後據被告之瞭解，吳女亦係以同樣之理由向很多人
          借過錢。本件吳女於系爭匯款匯到兩天後，即要求被告將該款還借予伊，
          參照饒章惇及原告於其假扣押聲狀內兩度記載：「吳縵瑤竟未依約於三日
          內返還該筆金額」，以其時間之相契合，吳女極可能係欲以向被告再行借
          還之款如數返還原告，以挪東牆補西牆，只因遭被告拒絕，而未成其事，
          至於原告於起訴狀中翻稱：「被告所借之錢，竟未如約於當日下午三點以
          前退還」，對照其假扣押聲請狀中兩度所載，顯屬另一編織之謊言。吳女
          向被告借貸，被告曾多次告其表示「有借有還，再借不難」，故被告如有
          要求還款，吳女均會想辦法湊還，待其還款後雖係立即再開口借出，因其
          已表現出有信用，故被告每亦答允之，故不僅吳女於八十七年三月廿三、
          廿四日，合計還款伍佰拾捌萬元，被告於同月廿五日又將之還借吳女，
          即伊於八十六年十一月廿日所匯還之壹佰貳拾萬元，被告亦係同日又還借
          予伊，甚至另有七筆往來，均係吳女匯還被告後，被告於當天或隔數天即
          將之匯回再借吳女，顯見還還借借，本係吳女與被告間借貸之型態，被告
          受償債權，要無詐欺可言。
        (5)原告八十九年七月準備書暨聲請調查證據狀第一項意旨略以：被告於答辯
          狀自稱於八十三年間借予吳縵君肆佰萬元，月息一分半，按時給付，有借
          有還，則原告、顏美幸、石劍平及另不詳姓名之人於八十七年三月廿三日
          、廿四日匯入被告世華銀行帳戶內之伍佰拾捌萬元，即不可能係吳女借
          來作清償借款之用云云。洵屬斷章取義，蓋上開被告答辯狀第二項業已明
          載：「八十四年六月間，吳女以其進口服飾須錢週轉為詞．．．合計借其
          肆佰萬元，約定之月息為一分半，此為雙方借貸之開始，吳女初期均有借
          有還，利息亦準時給付，被告自對之頗為信任，雙方間之借貸金額乃陸續
          增加，此有被告及被告之繼母林素珠先後多次匯款予吳女之匯款回條可證
          ．．．迄至八十七年六月間，吳縵君合計積欠被告之數額為捌佰伍拾萬元
          」，顯見被告係辯稱在三年之時間內，吳女之借貸金額為最初之肆百萬元
          擴大至最後之捌佰伍拾萬元。又被告業以華銀存摺，證明被告於八十四年
          六月間曾將肆佰萬元借予吳女，另被告之繼母林素珠於八十四年六月廿二
          日將貳佰萬元匯入該帳號內，被告於當天提現伍拾萬元，翌日提現拾萬
          元、貳拾萬元，同月十四日提領貳拾伍萬元，交付吳女，並於同月十五日
          匯款柒拾伍萬元予吳女，被告未保留匯款單，惟該銀行應有資料可查。再
          者，依被告目前所保留之十張匯款單據，其中八張均明載匯款人為被告，
          收款人為吳女，亦可明證被告除上開肆佰萬元外，至少另外曾先後匯款伍
          佰捌拾萬柒仟伍佰肆拾伍元，合計為玖佰捌拾萬柒仟伍佰肆拾伍元，
          足證雙方確實往來頻繁。被告之生母陳貴參於八十七年三月間，得知被告
          有借大筆金錢給吳女，即頗有微詞，被告惟恐生母發現其事，乃於八十七
          年三月九日另外開設世華銀行之帳號，與吳女之借貸關係結束後，被告已
          無事須再隱瞞生母，自無再用該帳戶存提之必要，別無其他理由，原告竟
          指稱該帳號係專為詐騙借款而用云云，殊屬辱人之詞。
        (6)顏美幸、石建平，二人於刑事案件庭訊時中，語多閃爍，且前後不一，故
          刑事庭法官根本不予採信，被告因極為氣忿，甚至曾對顏女提出偽證罪之
          告發，故該二人之證言，顯不足證明被告有詐欺之行為。原告另稱一審刑
          事庭打電話至馮子強診所求證，係在事實發生逾一年以後，應不能證明待
          證事實云云。惟查一審刑事庭當庭打電話所求證者，為馮子強診所職員接
          聽電話之方式，一般診所職員接聽客人電話，皆受有訓練均為固定之方式
          ，不會因時間之不同而有所不同，況原告自己所提出之電話錄音譯文，第
          一句話即為：「馮子強診所，您好」，尤可明證其事，原告一再揚稱伊及
          顏、石二人均有向被告作過電話查證，惟迄今均不能提出任何錄音為證。
          本件並非被告欲於訴訟上積極有所請求，而係原告欲對被告有所請求，自
          應由原告對自己之主張即侵權行為及不當得利事實之存在，負起舉證責任
          ，否認他造所提之證據，並不等同已盡自己之舉證責任。
      ３證據：提出本院八十八年度裁全字第一七四四號假扣押裁定書及聲請狀各一
        份、本院八十八年度聲字第一六一四號裁定書一份、假扣押聲請狀一份、畢
        業證書一張、藥師證書一張、在職證明書一張、乙○○世華銀行桃園分行存
        摺影本一份、匯款回條十張、乙○○花蓮中小企銀存摺影本三張、乙○○世
        華銀行忠孝分行存摺影本一份、世華銀行匯款回條三張、憑據一張、本票一
        張、銀行存摺明細一張、銀行存摺明細六張、臺灣臺北地方法院檢察署八十
        八年度偵字第一二二四五號檢察官起訴書一份、本院八十八年度易字第二九
        二六號刑事判決書一份、臺灣高等法院八十九年度上易字第四三一號刑事判
        決書一份為證。
三、本院依職權調閱臺灣臺北地方法院八十八年度偵字第一二二四五號、本院八十八
    年度易字第二九二六號、臺灣高等法院八十九年度上易字第四三一號案卷。
    理    由
一、程序部分：
    (一)被告吳縵君未於言詞辯論期日到場，核無民事訴訟法第三百八十六條所列各款
      情形，爰依原告之聲請，由其一造辯論而為判決。
    (二)按訴狀送達，原告不得將原訴變更或追加他訴，但請求之基礎事實同一者，不
      在此限，民事訴訟法第二百五十五條第一項第二款定有明文。又不當得利返還
      請求權與損害賠償請求權，法律上之性質雖有未同，但二者訴訟上所據之事實
      如屬同一，則原告起訴時雖係基於侵權行為之法律關係，然在訴訟進行中於他
      造為時效之抗辯後，亦不妨再基於不當得利之請求權而為主張（最高法院五十
      六年度台上字第三０六四號判例意旨參照）。本件原告起訴時原依民法第一百
      八十四條、第一百八十五條主張被告乙○○應負連帶損害賠償責任，嗣於本院
      審理中，追加不當得利法律關係，請求乙○○返還系爭款項，係屬訴訟標的法
      律關係之追加，乙○○雖不同意原告訴之追加，惟依原告所述基本之事實，均
      在請求乙○○返還其所匯入之陸佰捌萬元，其基礎事實係屬同一，按之上揭規
      定及最高法院判例意旨，自無不許之理。
二、實體方面：
    (一)原告起訴主張：被告吳縵君於八十七年六月十九日，以其經營之惠比有限公司
      亟需資金證明為由，向原告商借陸佰捌拾萬元，並指定將金錢匯入乙○○之上
      開帳戶內。吳縵君借款時言明，三天內即由該帳戶所有人原額歸還。由於吳縵
      君之前以同樣理由向原告借錢，且亦交待將款項匯予乙○○，是原告乃按往例
      將錢匯入。原告因吳縵君逾期未返還借款，即質問吳縵君原委，吳縵君始承認
      之前向原告及其他人之借款，皆係事先與乙○○商議，由吳縵君以需要資金證
      明為由，以乙○○為其作帳之名義借款，若借款之人查詢，乙○○即偽稱代其
      作帳答覆，事實上乙○○並無為其作帳。八十七年六月十九日被告二人亦再以
      同樣手法，誘原告借予吳縵君款項，惟乙○○收取匯款後，並未交予吳縵君而
      侵吞入己，吳縵君自承亦受害，爰依民法第一百八十四條第一項、第一百八十
      五條第一項之規定，請求被告二人應連帶負損害賠償責任。又本件原告與乙○
      ○素不相識，此為其所承認之事實，原告所以匯款與乙○○，係因吳縵君之指
      示，而吳縵君向原告借款逾期未還原告，亦在八十七年六月下旬當面催討，惟
      吳縵君堅稱係乙○○於收受原告之匯款後，不但未交付，且拒絕返還原告，其
      更未同意原告所匯款項與二人間之債權債務交互計算抵沖，乙○○無法律上之
      原因直接收受原告之金錢，顯屬不當得利，並致原告受有損害，依民法第一百
      七十九條不當得利之規定，乙○○亦應返還之等語。
    (二)被告乙○○則以：原告之夫饒章惇，就本件陸佰捌拾萬元匯款之事，曾於八十
      八年四月九日以債權人身分，向本院聲請假扣押乙○○之財產，經聲請限期起
      訴後，又改由原告以同一事由聲請假扣押，並提起本訴，是該款既為饒章惇所
      匯，並不能證明原告之權利受有侵害，原告自應先舉證證明其究有何權利受侵
      害。吳縵君約在八十四年六月間，開始向乙○○借款，當時共計借其肆佰萬元
      ，吳縵君初期均有借有還，利息亦準時給付，乙○○自對之頗為信任，雙方間
      之借貸金額乃陸續增加，至八十七年初，因吳縵君付息開始有拖延之現象，乙
      ○○開始催其還款，吳縵君於八十七年三月廿三日及廿四日，合計匯還伍佰
      拾捌萬元，惟吳縵君翌日即要求乙○○再將該款還借，乙○○應允之，吳縵君
      乃親筆填妥匯款單後，分別將佰萬元匯給原告、伍拾伍萬壹仟貳佰元匯給石
      建平、壹佰捌拾萬元匯給吳女之母親吳陳秀子，差額貳萬捌仟捌佰元，乙○○
      以現金交給吳女，合計為伍佰拾捌萬元。嗣至八十七年六月間，吳縵君合計
      積欠捌佰伍拾萬元。吳縵君於八十七年六月十九日囑其友人饒章惇匯還陸佰捌
      拾萬元至被告上開帳號內，兩天後，吳縵君又要求將該款還借，乙○○未再答
      允續借，迄同月廿五日，吳縵君為收回伊以前借貸時交付之支票及本票，親筆
      書立憑據一張，其中明載吳縵君尚欠乙○○壹佰柒拾萬元，乙○○實亦為吳縵
      君倒債之被害人甚明。八十七年六月十九日匯款之前，乙○○與原告並不相識
      ，為原告所自認，被告如何能對其施用詐術行為，至於原告指稱乙○○冒稱會
      計師與吳縵君共同詐騙之事，亦非屬實。而乙○○與吳縵君有債權債務關係存
      在，乙○○收受該款項，並無不當得利可言等言置辯。
    (三)經查，原告主張吳縵君於八十七年六月十九日，向原告商借陸佰捌拾萬元，並
      指定將金錢匯入乙○○之世華商業銀行忠孝分行第00000000000號
      帳戶內之事實，業據其提出中國信託商業銀行匯款回條為證，並為乙○○所不
      爭執，應堪信為真實。次查，原告主張吳縵君自承借款前，事先與乙○○商議
      ，由吳縵君以需要資金證明為由，以乙○○為其作帳之名義借款，若借款之人
      查詢，乙○○即偽稱代其作帳答覆，詐騙原告上開款項，因而主張被告二人應
      負共同侵權行為損害賠償責任，且乙○○無法律上原因收受上開款項，致其受
      有損害，亦屬不當得利等情，則為乙○○所否認，並以前開情請置辯。本件依
      兩造之攻擊防禦方法，本件之爭點應在於被告二人有無共同詐騙原告上開款項
      ，及乙○○收受上開款項有無不當得利之情事，茲分別論斷如下：
      １按當事人主張有利於己之事實者，就其事實有舉證之責任，但法律別有規定
        ，或依其情形顯失公平者，不在此限，民事訴訟法第二百七十七條定有明文
        。而按民法第一百八十四條第一項前項規定侵權行為以故意或過失不法侵害
        他人之權利成立要件，故主張對造應負侵權行為責任者，應就對造之有故意
        或過失負舉證責任。又按不當得利返還請求權，以無法律上之原因而受利益
        為其成立要件，故主張此項請求權成立之原告，應就無法律上之原因而受利
        益之事實，負舉證之責。再按原告於其所主張之起訴原因，不能為相當之證
        明，而被告就其抗辯事實，已有相當之反證者，當然駁回原告之訴（最高法
        院二十年上字第二四六六號判例意旨參照）。本件原告主張被告二人共同向
        其詐騙陸佰捌拾萬元，復主張乙○○有不當得利之情事，自應先對被告二人
        有何故意不法之行為及乙○○無法律上之原因而受利益之事實，舉證以實其
        說。
      ２本件原告主張被告二人共同詐欺之事實，係以被告二人謊稱乙○○為會計師
        為其作帳云云，係以吳縵君向原告自承其事，乙○○曾遭檢察官以詐欺罪嫌
        提起公訴，並舉證人石建平、顏美幸於刑事案件中之證述及證人林淑美於本
        院中之證述為其論據。惟查，乙○○固曾因本件涉有詐欺罪嫌，經臺灣臺北
        地方法院檢察署檢察官提起公訴，但經本院刑事庭判決無罪，復經臺灣高等
        法院判決駁回檢察官之上訴確定，有上開檢察署八十八年度偵字第一二二四
        五號起訴書、本院八十八年度易字第二九二六號刑事判決書、臺灣高等法院
        八十九年度上易字第四三一號刑事判決書在卷可稽，復經本院調閱上開案卷
        ，核對無訛。
      ３再查，乙○○之職業為藥劑師，原告匯款之時服務於馮子強診所，為原告所
        不爭執，本院刑事庭於八十八年十一月十日調查時，依原告指訴其向乙○○
        查詢匯款事宜，所打之電號碼00000000號電話結果，有位小姐接聽
        稱「馮子強診所，你好」，經載明於該期日筆錄，原告於此雖稱刑事庭係於
        事發後年餘始撥出上開電話云云，惟按醫療院所或會計師、律師事務所及各
        種營利事業，為彰顯其院所、事務所或其公司、商號名稱，其所屬職員接聽
        電話時，均會先說出營業名稱，此為吾人於社會生活上可得之經驗，實難以
        事後所撥出電話，即認事後有所勾串，而不可採。且依原告於刑事案件提出
        之電話錄音譯文，第一句話分別載明「枋：馮子強診所好」、「小姐：馮
        小兒診所，好」等語（見偵查卷第一０四頁、第一二一頁）。是乙○○辯
        稱其不可能冒稱會計師等語，堪予採信。且本件原告既稱曾撥打上開電話三
        次予乙○○查詢匯款事宜，不可能不知該處係醫療診所，乙○○如有佯稱其
        為會計師，原告應能即識破，且按諸一般常情，會計師事務所或記帳業者，
        亦不可能與醫療診所同處一地，原告主張乙○○謊稱其係會計師云云，尚難
        採信。又原告雖於刑事案件中提出之電話錄音帶及譯文，以資證明乙○○確
        曾於原告求證時，以會計師自居，並肯認為吳縵君作帳之說詞等情（見偵查
        卷第八二頁背面）。然查，乙○○為藥劑師，又在醫療診所工作，不可能於
        話中向人偽稱為會計師，已如前述，則原告趁乙○○上班忙碌配藥之際，打
        電話與被告聊天，大談另案被告吳縵君如何如並予錄音，依原告提出之譯文
        記載，乙○○於毫無心防之際仍澄清稱：「我從來沒有說過我是會計師，而
        且這個電話我覺得這要清楚，就是說因為這牽涉到一些事情。我們這邊的電
        話都是像診所，不會說某某會計師。應該不會有這種誤差才對！」、「‧‧
        ‧然後她（指吳縵君）就說‧‧‧她們會來問我，問我那個銀行的帳號，就
        叫我跟她說，這個樣子」、「（吳縵君說）你就跟她講帳號就好了。」等語
        （見偵查卷第一二九、一三０頁），可知被告如專心且清楚對方之對話，當
        無不予以言明之理。反觀乙○○係於上班時間先後接獲原告與林淑美之電話
        ，其配藥之餘，是否有可能全程專心講電話，是否清楚明白對方之話語，而
        予以正確之回應，即有可疑，要難以此推定乙○○承認其為會計師。
      ４第查，顏美幸雖於刑事案件之檢察官偵查中證稱：「‧‧‧八十七年三月二
        十一日她（指吳縵君）有告訴我公司要作資金證明一千萬，要我借兩百萬給
        她，以便取回權利金清償前債，告之乙○○是會計，並告之電話號碼及帳號
        ，要我以電話確認，我當時有打00000000找乙○○，當時電話中有
        說出商號名稱，但吳縵君稱枋女只是靠在別公司營業，枋女告稱有為惠比作
        資金證明，我確定後才匯二百萬，但吳女未依約償還，而乙○○稱錢已匯給
        吳縵瑤了。」等語（見偵查卷第六七頁），於本院刑事庭審理中證稱：「‧
        ‧‧這次她（指吳縵君）告訴我要向我借一百萬元作資金證明‧‧‧我才打
        電話去求證，乙○○亦說作資金證明，說她是會計師，我才把錢匯過去，否
        則我又不認識她，我怎可能把一百萬元匯過去，以前是向我借錢，我都匯入
        吳的帳戶內。」等語。其中究竟匯入二百萬元或一百萬元（按刑事庭法官依
        乙○○於刑事案件提出之證物六應係一百萬元─見偵查卷第七五頁），記憶
        均不清楚，是否仍能清楚憶及與被告間之對話，誠屬可疑，且對乙○○有無
        自稱係會計師乙節，前後供述亦不相符。而證人顏美幸於刑事案件偵查中稱
        「當時電話中有說出商號名稱」，可知其不可能不知該處係診所，是以顏美
        美於刑事案件中之證述，自不足採。
      ５又查，石建平於刑事案件之偵查中證稱：「‧‧‧當時她（指吳縵君）有傳
        真資金證明合約書給我，我並打電話給乙○○，我未聽到對方有無自報行號
        或其他名稱，我直接找乙○○，我詢問他是否為吳縵君作帳，她說是並確認
        帳號我就匯錢了。」等語（見偵查卷第一八二頁），並提出上有「乙○○」
       「吳縵瑤」簽名之資金證明合約書傳真影本為證。其於本院刑事庭審理中則
        證稱：「（打電話去是什麼地方）我聽不清楚，我只跟對方說我要找乙○○
        。」、「匯款當天即三月二十四日中午吃飯時間打電話求證的，我只求證匯
        款帳戶，未求證資金證明合約書。」、「因我未聽清楚是診所，我只說要找
        乙○○。」等語。惟乙○○則否認曾獲接證人石建平的電話，且查石建平於
        偵查中先稱「我未聽到對方有無自報行號或其他名稱」，於本院刑事庭審理
        中改稱「我未    聽清楚是診所」，前後所證亦有不符。況石建平如確有打
        電話至馮子強診所給被告，當無不知被告係在診所上班，而非會計師或記帳
        業者；石建平既稱其於打該通電話之前即取得吳縵君傳真之資金證明合約書
        ，竟未於電話中向乙○○求證，亦與常情有違。而比對乙○○於刑事案件中
        之簽名，與上開「「資金證明合約書」上之簽名，關於「木」、「方」、「
        子」、「日」、「青」等筆勢上顯有不同，「資金證明合約書」上「乙○○
        」之簽名應非乙○○所簽，再觀該合約書上「乙○○」與「吳縵瑤」之簽名
        ，筆勢則屬相同，應係出自同一人所為；再比對原告於刑事案件中所提出之
        「切結書」上吳縵瑤之簽名（見偵查卷第十頁）結果，二者在「吳」下方之
        「大」字、「瑤」左方之「王」、右下方之「缶」均有雷同之特殊寫法，參
        以證人石建平稱該紙合約書係吳縵君所傳真，應認其上「乙○○」、「吳縵
        瑤」之簽名均係吳縵君所為，由此雖可證吳縵君有詐騙之行為，然並不足以
        證明乙○○與之有共同詐欺之事實。
      ６復查，證人林淑美於本院審理中到庭證稱：「（問：吳縵瑤向原告借錢的事
        知悉否？）答：知道，是陸續借，八十七年六月借六百八十萬時，據原告甲
        ○○說因為被告吳縵瑤代理日本服飾，要做帳給日本公司看，好的話可以拿
        回權利金一、二百萬，所以要存到銀行做帳，叫她匯到會計師乙○○的戶頭
        ，這些都是原告甲○○告訴我的，我沒有親眼看到。後來原告甲○○說會計
        師跑掉了，錢要不回來了，這是事後才告訴我的。原告甲○○曾說被告吳縵
        瑤有出面，但是因為吳有本票在被告乙○○的手裡，由此可以知道被告吳縵
        瑤有向原告甲○○借錢。」（見本院八十九年五月卅日言詞辯論筆錄）。證
        人林淑美既係聽聞甲○○所述，並未親眼見聞本件之經過，其證詞自不足採
        。
      ７況查，乙○○與吳縵君共同詐騙原告及顏美幸、石建平等人，則於原告八十
        六年十一月廿日或八十七年三月廿四日，或顏美幸、石建平於八十七年三月
        廿三日、廿四日匯款予乙○○時，乙○○當可直接據為己有，而不必多此一
        舉，再借與吳縵君匯款與他人之理。且乙○○果心存詐騙，必定先小額密集
        向原告借錢，有借有還，以取得相當之信任後，再一次借得大數額後，逃匿
        無蹤。然觀諸原告三次匯款入乙○○帳戶之款項，均非小額，期間相隔或逾
        四月、或近三月，難認係有計劃之詐欺。又乙○○如欲詐欺原告，如何能預
        知其將上開二次款項交由吳縵君匯出後，原告於近三月後之第三次必定會再
        次上當且有足夠之鉅款得以於八十七年六月十九日匯入，而遂其詐欺之實，
        而原告第三次如不匯款，則乙○○之計謀豈不落空，是以乙○○辯稱其未與
        吳縵君共謀詐欺，應堪採信。另查，吳縵君於刑事案件現正通緝中，而本院
        經合法通知復未到庭，則原告以吳縵君向其自承乙○○與其共同詐騙云云，
        並無證據以證明為實，自難採信。
      ８且查，乙○○與其繼母林素珠自八十四年六月間借貸肆佰萬元與吳縵君，嗣
        後陸續增加借款金額，乙○○並曾於八十五年十一月十八日依吳縵君之指示
        匯款貳拾柒萬捌仟零拾元入其母吳陳秀子銀行帳戶內，吳縵君於八十七年
        三月廿三日、廿四日合計匯款伍佰拾捌萬元至乙○○世華銀行忠孝分行第
        00000000000帳戶內，而乙○○於取得吳縵君償還之伍佰拾捌
        萬元款項後，由吳縵君親填匯款單分別自乙○○帳戶匯款佰萬元入原告帳
        戶、伍拾伍萬壹仟貳佰元入石建平帳戶、壹佰捌拾萬元入其母吳陳秀子帳戶
        ，有乙○○提出之華南銀行桃園分行存摺、匯款回條聯、花蓮中小企業銀行
        存摺、世華銀行忠孝分行存摺、世華銀行匯款回條影本三紙在卷可查，原告
        對此亦不爭執，足證乙○○辯稱與吳縵君間有錢往來等情，亦堪採信。又吳
        縵君亦曾於八十四年十一月十六日自陳鈺婷帳戶匯款捌拾萬元與乙○○，於
        八十六年十一月廿日自饒林雲、饒森雲帳戶分別匯款壹佰萬元、貳拾萬元入
        乙○○帳戶，有華南銀行存款往來明細表影本在卷可證，足見吳縵君係以向
        他人借款還款，再以還款借款之方式，週轉資金，則乙○○辯稱原告分別於
        八十六年十一月廿十日、八十七年三月廿四日、八十七年六月十九日分別匯
        款壹佰貳拾萬元、佰萬元、陸佰捌拾萬元入乙○○帳戶，係吳縵君償還其
        借款等語，應值採信。從而，原告收受上開款項，既係吳縵君償還其借款，
        自屬有法律上之原因，並非不當得利甚明。雖乙○○辯稱吳縵君尚欠其壹佰
        柒拾萬元，並提出吳縵君所書立之「憑據」為證，原告否認其真正，但查，
        原告主張不當得利，應由其對被告法律上之原因而獲得利益一節，負舉證之
        責，已如前述，斷難以乙○○未能舉證其有法律上之原因而受利益，而認原
        告之主張為可採。
     (四)綜上所述，本件吳縵君以挖東牆補西牆之方式，向原告謊稱須資金作帳，而
       向其詐騙陸佰捌拾萬元，固可認有詐欺之事實，原告主張吳縵君須負侵權行
       為損害賠償責任，請求吳縵君返還陸佰捌拾萬元即自起訴狀繕本送達之翌日
       即八十九年十月廿七日起至清償日止，按年息百分之五計算之利息，為有理
       由，應予准許。惟於乙○○部分，原告既未能舉證證明乙○○與吳縵君有何
       意思聯絡或有何詐欺之行為，而乙○○收受該陸佰捌拾萬元，係本諸其與吳
       縵君之消費借貸關係，自屬有法律上之原因，並非不當得利，從而原告依侵
       權行為及不當得利之規定，請求乙○○返還該陸佰捌拾萬元，為無理由，應
       予駁回。
     (五)原告陳明願供擔保，聲請宣告假執行，經核於其勝訴部分，並無不合，爰酌
       定相當擔保金額准許之。至於其敗訴部分，其假執行之聲請，失所附麗，應
       併予駁回之。
    (六)本件事證已臻明確，兩造其餘之攻擊防禦方法及所舉未經援用之證據，經本院
      斟酌後，認均與判決結果無影響，爰不予一一論駁。又原告聲請本院訊問證人
      石建平、顏美幸以資證明，乙○○有謊稱其為會計師，並聲請本院向世華銀行
      查詢八十七年三月廿三日、廿四日，四筆共計拾萬元以金卡轉帳方式匯入乙
      ○○帳戶之人，並訊問其是否同遭乙○○詐騙等部分。查，顏美幸、石建平於
      刑事案件中已證述綦詳，本院亦依職權調閱刑事案卷核對無誤，該二證人所欲
      證明事項，與刑事案件，尚無二致，因此本院認無再予訊問之必要。而查上開
      三筆金融卡轉帳之人，縱係受乙○○之詐騙，與原告是否遭騙，究係二事，不
      能以之證明原告遭乙○○詐騙，是以本院亦認無調查之必要，附予敘明。
三、據上論結，原告之訴為一部有理由，一部無理由，依民事訴訟法第三百八十五條
    第一項前段、第七十九條但書、第三百九十條第二項，判決如主文。
中      華      民      國    八十九    年    十一    月    二十二    日
                                    民事第六庭法      官    劉坤典
右為正本係照原本作成
如對本判決上訴，須於判決送達後廿日內向本院提出上訴狀
中      華      民      國    八十九    年    十一    月    二十二    日
                                              法院書記官    王朝枝


司法院資訊處製作；財團法人民間司法改革基金會備份。
